【裁判字號】    92,訴,1527
【裁判日期】    921203
【裁判案由】    給付借款
【裁判全文】
臺灣臺南地方法院民事判決  九十二年度訴字第一五二七號
    原      告  乙○○
    被      告  甲○○
右當事人間請求給付借款事件，經本院於民國九十二年十一月十九日言詞辯論終結，
判決如左：
    主      文
被告應給付原告新台幣柒拾壹萬零肆拾柒元，及其中新台幣陸拾柒萬肆仟伍佰拾貳
元部分自民國九十一年六月一日起至清償日止，按週年利率百分之五計算之利息。
原告其餘之訴駁回。
訴訟費用由被告負擔四分之三，餘由原告負擔。
    事實及理由
一、被告經合法通知，無正當理由，未於言詞辯論期日到場，核無民事訴訟法第三百
    八十六條各款所列情形，爰依原告之聲請，由其一造辯論而為判決。
二、本件原告起訴主張：
  （一）被告於民國八十六年四月一日提供台南縣西港鄉○○段八五二地號土地，向
        原告借用新台幣（下同）一百五十萬元，簽發本票一張，並設定第一順位抵
        押權。八十六年七月二日再借用三十萬元，簽發本票一張，並設定第二順位
        抵押權。第一順位一百五十萬元加第二順位三十萬元，共計一百八十萬元。
        自九十一年一月一日起本利未清償。
  （二）鈞院九十年度執吉字第一六七八三號拍賣完畢，原告第一順位抵押債權一百
        五十萬元及第二順位抵押債權三十萬元，共計一百八十萬元，及自九十一年
        一月一日起至九十一年五月三十日止未清償的本利已清楚列於拍賣分配表，
        依九十二年四月十二日分配表第一頁，原告第一順位抵押權之債權原本一百
        五十萬元及利息應分配一百七十六萬六千三百六十三元，而實際分配一百一
        十五萬六千零八十四元，不足額六十一萬零二百七十九元，在分配表第二頁
        上段（即第二順位抵押權）債權原本三十萬元及利息應分配三十五萬三千二
        百七十二元，而實際分配是零元，不足額是三十五萬三千二百七十二元。共
        計九十六萬三千五百五十一元未獲清償。
  （三）爰聲明：被告應給付原告九十六萬三千五百五十一元及自九十一年六月一日
        起至清償日止，每萬元按月利五十元計算之利息。
三、經查，原告主張被告於八十六年四月二日以其所有坐落台南縣西港鄉○○段八五
    二地號土地，設定權利價值一百八十萬元、清償日期八十六年七月一日、利息以
    年息百分之二計算、遲延利息以年息百分之五計算、違約金自違約日起以月息三
    分計算之第一順位抵押權予原告，向原告借款一百五十萬元，並簽發票面金額一
    百五十萬元、發票日為八十六年四月三日、到期日為八十六年七月三日之本票一
    紙予原告；又於八十六年七月三日以前開土地設定登記權利價值三十萬元、清償
    日期八十六年十月二日、利息以年息百分之二計算、遲延利息以年息百分之五計
    算、違約金自違約日起以月息三分計算之第二順位抵押權予原告，再向原告借款
    三十萬元，並簽發票面金額三十萬元、發票日為八十六年七月二日、到期日為八
    十六年十月二日之本票一紙予原告; 嗣被告未依約清償，前開土地經訴外人蔡永
    發聲請本院九十年度執字第一六七八三號強制執行，原告乃以被告自九十一年一
    月一日起本息未償為由聲請參與分配，經分配受償一百一十五萬六千零八十四元
    之事實，業據其提出存摺影本一份、土地抵押權設定契約書影本、其他約定事項
    影本各二份及本票影本二紙為證，並經本院調閱前開九十年度執字第一六七八三
    號執行案卷查核屬實，被告對原告主張之事實既未於言詞辯期日到庭爭執，復未
    提出書狀答辯以供本院參酌，自堪信原告前開主張為真實。
四、按給付有確定期限者，債務人自期限屆滿時起，負遲延責任，民法第二百二十九
    條第一項定有明文。又遲延之債務，以支付金錢為標的者，債權人得請求依法定
    利率計算之遲延利息，但約定利率較高者，仍從其約定利率，同法第二百三十三
    條亦有明文。查，本件被告向原告分別借款一百五十萬元及三十萬元時，均同時
    簽發同額之本票（到期日分別為八十六年七月三日、八十六年十月二日）各一紙
    交付原告，均核與前開第一順位、第二順位抵押權設定之清償日期八十六年七月
    一日、八十六年十月二日大致相符，堪認兩造就前開一百五十萬元、三十萬元之
    借款，所約定之清償期應分別為前開本票之到期日即八十六年七月三日及八十六
    年十月二日，而被告依兩造間消費借貸契約之約定，其於清償期屆滿前係負有給
    付利息之責任，自清償期屆滿時起始負給付遲延利息之責任，本件原告既主張被
    告係於清償期屆滿後之九十一年一月一日起未清償本息而聲請參與分配，則原告
    自九十一年一月一日起，雖得依兩造所約定較法定利率（年息百分之五）為高之
    利率請求被告給付遲延利息，惟其同時請求自九十一年一月一日起至九十一年五
    月二十九日止，按週年利率百分之二計算之利息，即屬無據。
五、次按約定之違約金過高者，法院得酌減至相當之數額，民法第二百五十二條定有
    明文。至於是否相當，即須依一般客觀事實，社會經濟狀況及當事人所受損害情
    形，以為斟酌之標準。且約定之違約金過高者，除出於債務人之自由意思，已任
    意給付，可認為債務人自願依約履行，不容其請求返還外，法院仍得依前開規定
    ，核減至相當之數額，最高法院七十九年台上字第一九一五號裁判可資參照。查
    ，兩造間就前開二筆借款之違約金均約定自違約日起以月息三分計算，已如前述
    ，核算年息為百分之三十六，顯屬過高，本院審酌原告可請求支付年息百分之五
    之遲延利息，及因被告遲交利息所受之損失程度，暨被告如能如期清償所得享受
    之利益等情狀，認本件違約金核減為年息百分之四計付為相當。
六、又原告於前開強制執行事件中受分配之利息、違約金，並非被告所為之任意給付
    ，本院仍得予審酌並酌減違約金至相當數額，是依此計算，原告自九十一年一月
    一日起至九十一年五月二十九日止（共計一百四十九日），原告所得請求之遲延
    利息及違約金如下：
  （一）一百五十萬元借款部分：遲延利息為三萬零六百一十六元（0000000×5%÷
        365×149＝30616.4，元以下四捨五入），違約金為二萬四千四百九十三元
        （0000000×4%÷365×149＝24493.1，元以下四捨五入）。
  （二）三十萬元借款部分：遲延利息為為六千一百二十三元（300000×5%÷365×
        149＝6123.2，元以下四捨五入），違約金為四千八百九十九元（300000×
        4% ÷365×149＝4898.6，元以下四捨五入）。
  （三）又經原告參與分配結果，其就第一順位抵押權所擔保債權部分（即一百五十
        萬元借款部分）已受償一百一十五萬六千零八十四元，依抵充之順序（先抵
        充利息、本金，次充違約金）抵充結果，被告應已清償本金一百一十二萬五
        千四百六十八元（0000000－00000＝ 0000000）及自九十一年一月一日起至
        九十一年五月二十九日止之遲延利息三萬零六百一十六元，原告尚有本金三
        十七萬四千五百三十二元（0000000－0000000＝374532）及自九十一年一月
        一日起至九十一年五月二十九日止之違約金二萬四千四百九十三元未受償；
        第二順位抵押權所擔保債權部分，原告則尚有本金三十萬元，及自九十一年
        一月一日起至九十一年五月二十九日止之遲延利息四千八百九十九元、違約
        金六千一百二十三元均未受償，共計七十一萬零四十七元未獲清償（其中本
        金為六十七萬四千五百三十二元）。
  （四）末按對於利息，無須支付遲延利息，民法第二百三十三條第二項定有明文。
        又違約金，除當事人另有訂定外，視為因不履行而生損害之賠償總額，民法
        第二百五十條第二項前段亦定有明文，違約金既係損害之賠償總額，其性質
        上自不得再請求遲延利息。是原告就本金以外之利息、違約金再請求自九十
        一年六月一日起之利息，亦屬無據。另兩造就前開二筆借款之遲延利息既約
        定為年息百分之五，則就前開本金部分，原告請求按每萬元月利五十元（核
        算為年息百分之六）計算遲延利息，其就超過約定利率部分，亦不得請求。
七、從而，原告依消費借貸法律關係，請求被告給付七十一萬零四十七元，及其中六
    十七萬四千五百三十二元部分自九十一年六月一日起至清償日止，按週年利率百
    分之五計算之利息範圍內，為有理由，應予准許，逾此範圍之請求為無理由，應
    予駁回。
八、訴訟費用負擔之依據：民事訴訟法第七十九條。
中      華      民      國      九十二    年    十二    月      三      日
                                臺灣臺南地方法院民事第二庭
~B法      官  林育幟
右為正本係照原本作成
如對本判決上訴，須於判決送達後廿日內向本院提出上訴狀
中      華      民      國    九十二    年     十二     月      四      日
~B法院書記官  曾盈靜


司法院資訊處製作；財團法人民間司法改革基金會備份。
